臺灣臺北地方法院民事裁定　　　　　　　 96年度抗字第369號
抗　告　人　甲○○
相　對　人　侯金堆先生文教基金會
法定代理人　甲○○
上列抗告人因聲請財團法人侯金堆先生文教基金會變更章程事件
，對於中華民國96年04月30日本院所為之96年度法字第58號裁定
提起抗告，本院裁定如下：
主    文
原裁定廢棄。
財團法人侯金堆先生文教基金會捐助章程，准予補充變更如附件
對照表所示。
聲請程序費用新台幣壹仟元及抗告程序費用新台幣壹仟元均由相
對人負擔。
理    由
一、按財團之組織及其管理方法，由捐助人以捐助章程或遺囑定
    之。捐助章程或遺囑所定之組織不完全，或重要之管理方法
    不具備者，法院得因主管機關、檢察官或利害關係人之聲請
    ，為必要之處分；又為維持財團之目的或保存其財產，法院
    得因捐助人、董事、主管機關、檢察官或利害關係人之聲請
    ，變更其組織，民法第62條、第63條分別定有明文。是依民
    法第62條之規定聲請法院就捐助章程為必要處分者，以財團
    之組織不完全，或重要之管理方法不具備為要件；依同法第
    63條規定聲請變更財團組織者，亦以維持財團之目的或保存
    其財產之必要為限，最高法院85年台抗字第320號裁定可資
    參照。
二、本件抗告人於原審聲請意旨略以：抗告人為財團法人侯金堆
    先生文教基金會董事長，該財團法人經報奉高雄市政府局於
    64 年7月3日為設立許可有案，並聲請本院登記處核准發給
    法人登記證書（登記簿第55冊、第37頁第1327號）。因應需
    要，有修改基金會部分章程之必要，爰依民法第63條之規定
    ，修改組織章程，乃遵照台北市政府教育局96年4月12日北
    市教社字第09632128400號函變更登記，而依民法第63條規
    定，請求裁定准為必要之處分或變更云云，原審以抗告人聲
    請為如聲請所示之章程變更，其中原章程第2條第2、3款變
    更僅係增列財團法人侯金堆先生文教基金會之業務範圍，與
    財團法人侯金堆先生文教基金會之組織無關，核與維持財團
    之目的或保存其財產無關，且非變更其組織。更非民法第62
    條規定之「捐助章程或遺囑所定之組織不完全，或重要之管
    理方法不具備者」及65條規定「因情事變更，致財團之目的
    不能達到」等情事，則其請求變更章程之聲請，與民法第62
    、63及65條規定不符，而駁回抗告人變更章程之聲請。
三、抗告意旨略以：該財團法人修正後之對照表第2條乃係為因
    應社會變遷之必要而為之，當係管理方法之變更，且其章程
    之變更並不違反財團法人之立法精神，亦符合民法前揭條文
    之規定，況財團法人不得有營利行為，當無可能有「業務行
    為」，應許其變更章程云云。經查：
  (1)就本件財團法人章程之變更而言，係對於該基金會所欲獎助
    之學術領域範圍有所增訂，屬財團法人管理方法之一無疑。
    本件財團法人設立目的係秉侯金堆先生遺囑，為提倡學術研
    究獎勵後進、促進社會進步，以對學術研究傑出的社會人士
    及品學兼優的在學青年之獎助，及對教育、文化、學術研究
    等公益活動之贊助，配合國家建設為宗旨。依有關法令辦理
    下列項目：…（二）對於致力於基礎科學、材料科學、金屬
    冶鍊、環境保護等學科有傑出研究成果或貢獻者，予以獎勵
    。（三）對於正致力於基礎科學、材料科學、金屬冶鍊、環
    境保護等學科之研究中，其研究計畫足堪獎助者，予以獎勵
    。… (參照原章程第2條第2、3款)本件基金會召集董事會並
    決議通過修改章程，於第2款增加「綠建築及其他董事會通
    過之領域」、於第3款增加「綠建築及其他董事會通過領域
    之研究」等文字（參照修訂後章程第2條第2、3款），係授
    權董事會對於財團管理方法及其目的有決定權限。
  (2)按學術領域日新月異，尤其就自然科學領域部分更甚如此，
    依時空變易而將使原有學科沒落而形成所謂的「夕陽工業」
    ，以及因科技創新而產生所謂的「新興工業」。就原捐助人
    遺囑之真意而言，係對於自然學科等領域有傑出研究成果貢
    獻或研究中其研究計畫足堪獎助者，予以獎勵。然如困限於
    捐助人之捐助章程所明文列舉之學術領域類別，恐將造成財
    團法人無法達其獎勵學術研究創新進步之捐助本意。有鑒於
    此，如董事會所通過之領域獎助亦為相類似學科所衍生之新
    興學科，財團法人依此對於新興產業或學術領域予以獎助，
    應認仍未逾越捐助人之遺囑及捐助章程所示之意旨。
  (3)綜上，經審酌上開情狀後，認為抗告人聲請准予變更財團法
    人侯金堆先生文教基金會捐助暨組織章程第2條第2、3款如
    附表所示與財團法人之立法精神並不違背，且與民法有關法
    人之規定亦無抵觸，其聲請變更章程，尚無不合。原審遽以
    駁回抗告人之聲請，尚有未洽，抗告意旨指摘原裁定不當，
    求予廢棄，為有理由，應由本院予以廢棄，改裁定如主文第
    二項所示。
四、據上論結，本件抗告有理由。依非訟事件法第46條、第21條
    第2項、第24條第1項、民事訴訟法第492條、第78條裁定如
    主文。
中   華    民     國    96     年   6   月     23     日
                  民事第五庭審判長法官  翁昭蓉
                                  法官  陶亞琴
                                  法官  陳心弘
以上正本係照原本作成。
本裁定不得抗告。
中   華    民     國    96     年   6   月     23     日
                                書記官  許博為
